【裁判字號】    96,上易,788
【裁判日期】    970326
【裁判案由】    返還借款
【裁判全文】
臺灣高等法院民事判決                 96年度上易字第788號
上  訴  人  丙○○（原名陳虹岑）
訴訟代理人  張毓桓律師
被 上 訴人  乙○○
訴訟代理人  丁俊文律師
上列當事人間請求清償借款事件，上訴人對於中華民國96年7月
31日臺灣臺北地方法院96年度訴字第4336號第一審判決提起上訴
，並為訴之追加，本院於97年3月12日言詞辯論終結，判決如下
：
    主  文
上訴駁回。
被上訴人應給付上訴人新台幣捌拾萬元及自民國九十六年十月三
十日起至清償日止，按年息百分之五計算之利息。
其餘追加之訴駁回。
第二審訴訟費用由上訴人負擔，追加之訴訟費用由被上訴人負擔
。
    事實及理由
甲、程序方面：
    按當事人於第二審為訴之變更、追加，非經他造同意，不得
    為之。但請求之基礎事實同一者，不在此限。民事訴訟法第
    446條第1項、第255條第1項第2款定有明文。本件上訴人原
    依民法第474條之規定起訴請求，嗣於上訴本院後，追加依
    民法第179條不當得利之法律關係而為請求（見本院卷頁17
    ），核其追加請求所主張上訴人於民國95年2月6日交付被上
    訴人新台幣（下同）80萬元等事實，與原起訴主張之基礎事
    實同一，依上開規定，應予准許，合先敘明。
乙、實體方面：
一、上訴人起訴主張：
  (一)被上訴人於94年6月間向訴外人王向榮（原名甲○○）買
      受坐落台北市○○○路○段28號之房地（下稱和平西路房
      地）。依約被上訴人應於產權移轉登記後5日內付清尾款
      ，惟被上訴人因無法辦妥貸款，乃簽發發票日95年2月5日
      、票號分別為0000000、0000000，面額各為30萬元、50萬
      元、付款人均為國泰世華銀行台北分行之支票2紙（下稱
      系爭80萬元支票）交付王向榮，用以支付尚未給付之尾款
      。嗣於系爭80萬元支票屆期前夕，被上訴人因資金不足，
      情商王向榮貸與80萬元先兌現支票，以免影響被上訴人之
      銀行債信。雙方並約定借款80萬元於2個月後清償，利息
      以月息2分之利率計算，加以被上訴人之前積欠王向榮
      68,000元未還，故被上訴人應於95年4月4日清償90萬元。
      （計算式：800,000＋{800,000×0.02×2}＋68,000＝
      900, 000）為此，被上訴人乃先簽發面額各為40萬元、50
      萬元，發票日均為95年4月4日之支票2紙（下稱系爭90萬
      元支票），擬於王向榮交付80萬元時持交以為借款之擔保
      。詎王向榮於95年2月6日欲匯款時發現現金不足80萬元，
      乃建議被上訴人轉向上訴人借貸。王向榮另告知上訴人：
      系爭90萬元支票之受款人為王向榮，惟未記載「禁止背書
      轉讓」，建議上訴人接受無妨，及被上訴人原向王向榮借
      款80 萬元之過程及條件等。經上訴人與被上訴人電話確
      認借款細節後，合意以被上訴人與王向榮原約定之借款條
      件，由上訴人借款80萬元予被上訴人。
  (二)兩造達成借貸合意，上訴人委由王向榮向被上訴人取得系
      爭90萬元支票後，隨即於95年2月6日當天將系爭80萬元借
      款匯入被上訴人設於國泰世華銀行台北分行、帳號000000
      000000之乙○○帳戶。詎匯款當月中旬，上訴人因父親醫
      療看護費用而有資金需求，王向榮乃建議將系爭90萬元支
      票，以「格翎彩藝印刷有限公司」（下稱格翎公司）名義
      向華南商業銀行辦理票貼，並為使背書連續，便由「受款
      人」王向榮先行背書，再由格翎公司背書（格翎公司負責
      人亦為王向榮）後辦理票貼，換取現金由上訴人使用。嗣
      被上訴人以其與王向榮發生購屋糾紛為由，於系爭90萬元
      支票屆期前向法院聲請禁止提示之假處分，致系爭90萬元
      支票於95年4月4日遭國泰世華銀行退票，被上訴人自應依
      借貸關係返還80萬元借款及自95年2月6日起算之法定遲延
      利息。退步言，若兩造間消費借貸關係未成立，被上訴人
      無法律上原因受領上訴人交付之80萬元匯款，即屬不當得
      利，爰追加依民法不當得利之規定請求被上訴人應返還其
      所受利益。
  （原審判決上訴人敗訴，經上訴人就80萬元及自95年4月5日起
    算之法定遲延利息部分提起上訴，其餘利息請求敗訴部分，
    則未據上訴人上訴而告確定。）
    並於本院聲明：
    (一)原判決不利上訴人部分廢棄。
    (二)上開廢棄部分，被上訴人應給付上訴人80萬元及自95年4
      月5日起至清償日止，按年息百分之5計算之利息。
二、被上訴人則抗辯如下：
  (一)被上訴人與上訴人素不相識，從未向上訴人為調借款項之
      意思表示。上訴人起訴狀係主張被上訴人於95年2月間向
      上訴人借款80萬元，為期2個月，並未提及兩造曾約定以
      月息2分計息。嗣於二審程序方主張被上訴人於95年2月上
      旬借款時，同意自95年2月5日至95年4月4日按月息2分計
      息元云云，殊非事實。又上訴人主張於95年2月6日匯款時
      已收受系爭90萬元2紙支票，然該2紙支票係早由王向榮背
      書交予格翎公司，並於95年2月10日以格翎公司名義辦理
      票貼，且由上訴人辯論意旨狀所述，上訴人根本從未執有
      系爭90萬元支票，足見上訴人上開主張，顯非實在。
  (二)被上訴人於94年6月22日向訴外人王向榮購買和平西路房
      地，被上訴人簽發系爭80萬元支票交付王向榮收執，並言
      明辦妥銀行2000萬元貸款王向榮始得提示，王向榮擅自提
      示系爭80萬元支票，並由上訴人戶頭匯入80萬元至被上訴
      人之上開支票甲存帳戶。嗣王向榮又於95年2月9日向被上
      訴人佯稱因無法向銀行貸款2000萬元，雙方同意解除買賣
      契約並簽訂協議書約定被上訴人已給付之價金應全數無息
      退還。但王向榮非但未退還被上訴人已支付之價金，竟以
      被上訴人未付清尾款為由，於95年2月17日發存證信函解
      約沒收被上訴人已付價金，且於95年4月4日向地政事務所
      謊報補發權狀，再於95年4月14日移轉過戶他人。兩造就
      上開80萬元並無成立借貸之合意，上訴人係依王向榮之指
      示而匯款80萬元至被上訴人帳戶，此係上訴人與王向榮間
      之關係，與被上訴人無涉，故上訴人另追加依不當得利請
      求，亦殊無理由。
    並於本院聲明：駁回上訴及追加之訴。
三、兩造不爭執之事實：
    上訴人主張其於95年2月6日自其玉山銀行帳戶匯款80萬元（
    下稱系爭80萬元）至被上訴人在國泰世華銀行台北分行之帳
    號000000000000號甲存帳戶內之事實，業據提出與所述相符
    之匯款單為證（見原審卷頁3），且為被上訴人所不爭執，
    自堪信為真實。
四、兩造之爭點及論斷：
    上訴人主張系爭80萬元係被上訴人向上訴人借貸，退步言，
    被上訴人受領系爭80萬元亦屬不當得利等語，為被上訴人所
    否認，並以前揭情詞置辯。是本件兩造爭點為：(一)兩造就
    系爭80萬元是否成立借貸契約？(二)被上訴人就系爭80萬元
    是否有不當得利之情事？茲分別論述如下：
  (一)關於兩造就系爭80萬元是否成立借貸契約之爭點：
    １、按當事人主張有金錢借貸關係存在，須就其發生所須具
        備之特別要件即金錢之交付及借貸意思表示互相一致負
        舉證之責任，若僅證明有金錢之交付，未證明借貸意思
        表示互相一致者，尚不能認為有金錢借貸關係存在（最
        高法院81年度台上字第2372號判決要旨參照）。本件上
        訴人主張其交付被上訴人之系爭80萬元係基於借貸契約
        關係之事實，既為被上訴人所否認，依上開說明，上訴
        人就兩造有借貸意思表示互相一致之事實，即應負舉證
        之責任。
    ２、本件上訴人對於兩造就系爭80萬元有借貸意思表示互相
        一致之事實，則舉證人即匯款當時之男友王向榮以為證
        明。經查：
      (1)證人王向榮到庭證稱：系爭80萬元支票是被上訴人用以
        支付買受和平西路房地價金，支票屆期前，被上訴人於
        支票屆期前向其借款以免退票影響債信致無法辦理銀行
        貸款，其原本答應，並約定月息2分利，2個月利息是
        32,000元，另因被上訴人遲未辦理貸款而同意負擔其2
        個月原貸款利息共68,000元，故經其要求被上訴人於94
        年2月5日將借款暨利息合計簽發系爭90萬元之支票。惟
        其於94年2月6日發現現金不足乃告訴被上訴人轉向上訴
        人借貸，因被上訴人曾向上訴人借過錢，其並電話告知
        上訴人事情原委，後來上訴人答應借貸被上訴人80萬元
        ，系爭80萬元是被上訴人向上訴人借的，不是其向上訴
        人借的。兩造談好後，其請一位施小姐去被上訴人住處
        拿支票交給上訴人，嗣於94年2月中旬上訴人資金不足
        ，其建議上訴人將系爭90萬元支票以格翎公司名義辦理
        票貼以週轉現金，後來借到72萬元等語在卷（見本院卷
        頁49-51）。
      (2)被上訴人就系爭90萬元支票於94年3月間對王向榮聲請
        假處分，經原法院於95年3月31日以裁定為禁止提示及
        轉讓之假處分（95年度裁全字第4143號，下稱假處分裁
        定），此有該裁定附卷可稽（見本院卷頁63）。又王向
        榮為格翎公司負責人，其於95年5月11日以格翎公司名
        義委託律師發函向國泰世華銀行台北分行表示：王向榮
        曾向格翎公司借款，於95年2月10日前即將系爭90萬元
        支票背書轉讓格翎公司，故假處分裁定對格翎公司不生
        效力，國泰世華銀行台北分行不得拒絕對格翎公司付款
        等語，有兩造不爭執真正之律師函附卷可稽（見本院卷
        頁65-66），且經證人王向榮證述屬實（見本院卷頁51
        ），自堪採信。而依上訴人主張及證人所述，上訴人係
        同意出借系爭80萬元2個月，準此觀之，上訴人於95年2
        月6日匯款系爭80萬元時，衡情應已評估其當時之資金
        狀況、確認借款條件及期限始同意匯款，則匯款不出數
        日，上訴人即於95年2月10前將系爭90萬元支票經由王
        向榮以格翎公司名義辦理票貼以取現週轉，核與常情已
        屬有疑。至上訴人所提出其父陳旭林之身心障手冊（見
        卷頁96），僅足認定其父有多重肢體障礙，尚不足據以
        認定其於匯款後因其父亟需醫療看護而突生資金不足之
        需求。況依證人上開證詞，其於兩造合意借款後已透過
        訴外人施小姐取得系爭90萬元支票交給上訴人；惟上訴
        人則陳稱王向榮以格翎公司辦理票貼之前從未將系爭90
        萬支票交付上訴人等語（見本院卷頁85）；互核以對，
        兩人所述顯有矛盾之處。再觀之證人證述其將系爭90萬
        元支票以格翎公司名義向銀行辦理票貼借得72萬元等語
        （見本院卷頁51），核與上訴人所陳：系爭90萬元支票
        因經被上訴人聲請假處分獲准，致遭國泰世華銀行退票
        並通知格翎公司必須回贖，王向榮亦僅能另籌資金贖回
        系爭90萬元支票等情（見本院卷頁84-85），亦顯不相
        符。綜此以觀，尚難認證人上開證詞核實可採。則上訴
        人據上開證人證詞以為兩造就系爭80萬元有借貸合意之
        證明，即難認已盡舉證之責。
    ３、況本件係由上訴人主張其有借貸物返還請求之權利，自
        應先由上訴人負舉證之責，若上訴人不能舉證，以證實
        自己主張之事實為真實，則被上訴人就其抗辯事實即令
        不能舉證，亦應駁回上訴人之請求。上訴人主張被上訴
        人前曾向其借款129,033元等情，為被上訴人所否認，
        且縱認上訴人上開主張屬實，亦無從推認被上訴人就系
        爭80萬元係與上訴人成立借貸之合意。從而上訴人既不
        能舉證證明其交付被上訴人之80萬元為借款，則其本於
        消費借貸關係，請求被上訴人返還80萬元及利息，即屬
        無據。
  (二)關於被上訴人就系爭80萬元是否有不當得利之爭點：
      按無法律上之原因而受利益，致他人受損害者，應返還其
      利益。雖有法律上之原因，而其後已不存在者，亦同。民
      法第179條定有明文。本件上訴人於95年2月6日自其玉山
      銀行帳戶匯款系爭80萬元至被上訴人在國泰世華銀行台北
      分行之帳戶之事實，為兩造所不爭執，已如上述。而被上
      訴人辯稱系爭80萬元係王向榮指示上訴人所為等情，為上
      訴人及證人王向榮所否認；至被上訴人另辯其與王向榮合
      意解除和平西路房地之買賣契約並簽訂協議書約定王向榮
      應返還被上訴人已給付之價金，故王向榮無權提示系爭支
      票等情，亦係被上訴人與訴外人王向榮之買賣紛爭，尚不
      足據以認定其有何法律上原因受領上訴人匯付之系爭80萬
      元。參以被上訴人否認兩造間就系爭80萬元有借貸關係存
      在，復自陳其從未要求上訴人匯款系爭80萬元（見本院卷
      頁107），則上訴人主張被上訴人受領上訴人所匯系爭80
      萬元，為無法律上之原因而受利益，依不當得利法則請求
      返還，即非無據，應予准許。
五、綜上所述，上訴人依消費借貸之法律關係，請求被上訴人給
    付80萬元及自95年4月5日起至清償日止，按年息5%計算之利
    息，為無理由，不應准許。原審為上訴人敗訴之判決，並無
    不合。上訴意旨指摘原判決不當，求予廢棄改判，為無理由
    ，應予駁回。而上訴人追加依不當得利之法律關係，請求被
    上訴人給付80萬元及自追加起訴狀繕本送達翌日即96年10月
    30日起至清償日止，按年息5%計算之利息，為有理由，應予
    准許。逾此範圍之利息請求，為無理由，應予駁回。
六、本件事證已明，兩造其餘攻擊防禦方法及所舉證據，核與本
    件判決結果不生影響，爰不再一一論述，附此敘明。
七、據上論結，本件上訴為無理由，追加之訴為一部有理由，一
    部無理由，依民事訴訟法第449條第1項、第78條、第79 條
    ，判決如主文。
中    華    民    國    97    年    3     月    26    日
                    民事第十四庭
                        審判長法  官  張  蘭
                              法  官  黃麟倫
                              法  官  鄭純惠
正本係照原本作成。
不得上訴。
中    華    民    國    97    年    3     月    27    日
                              書記官  劉麗芬


司法院資訊處製作；財團法人民間司法改革基金會備份。
